臺灣高等法院民事判決　　　　　　　　　 99年度上字第864號
上　訴　人　簡基栓
訴訟代理人　李富祥律師
被上訴人　　簡基淵
訴訟代理人　張致祥律師
複 代理 人　劉家華
上列當事人間請求損害賠償等事件，上訴人對於中華民國99年7
月9日臺灣臺北地方法院99年度訴字第602號第一審判決提起上訴
，本院於100年3月1日言詞辯論終結，判決如下：
    主      文
原判決關於命上訴人給付超過美金壹拾萬零壹拾陸點捌參元本息
部分，及該部分假執行之宣告，暨訴訟費用之裁判均廢棄。
上開廢棄部分，被上訴人在第一審之訴及假執行之聲請均駁回。
其餘上訴駁回。
第一、二審訴訟費用由上訴人負擔百分之九十七，餘由被上訴人
負擔。
    事實及理由
一被上訴人起訴主張：伊前於加拿大多倫多道明加拿大信託銀行
  （TD Canada Trust，下稱道明信託銀行）開設美金存款帳號
  為0000-0000000之帳戶（下稱系爭帳戶），授權由上訴人管理
  。伊於民國94年8月24日，自臺灣中國農民銀行匯款美金（以
  下無特別標明者均為美金）10萬元至系爭帳戶，扣除手續費後
  為99,972元。伊嗣於98年間查詢系爭帳戶，始知上訴人早於94
  年10月24日將系爭帳戶全部款項102,900元結清轉至其個人帳
  戶，其因此獲有不當利益，致伊受有損害。爰依民法第179條
  、第182條第2項之規定，求為命上訴人給付102,900元，及自
  94年10月24日起加計法定遲延利息之判決。
  上訴人則以：伊為兩地匯款便利，央請被上訴人開設系爭帳戶
  供伊使用，故系爭帳戶明細、稅單均寄至伊住所。被上訴人匯
  款10萬元，係兩造與訴外人簡基良共同經營協建鐘錶有限公司
  之分紅，非其所稱之投資款云云，資為抗辯。
二原審命上訴人給付102,900元，及自94年10月24日起加計法定
  遲延利息。上訴人提起上訴，聲明：
  (一)原判決廢棄。
  (二)被上訴人在第一審之訴及假執行之聲請均駁回。
  被上訴人則聲明：上訴駁回。
三被上訴人主張前揭事實，提出電匯單、系爭帳戶、律師函等件
  為證。兩造不爭執事項：
  (一)被上訴人前於道明信託銀行開設美金存款系爭帳戶。
  (二)被上訴人於94年8月24日，自臺灣中國農民銀行匯款美金10
    萬元至系爭帳戶，扣除手續費後為美金99,972元。
  (三)上訴人於94年10月24日，將系爭帳戶全部款項美金102,900
    元結清轉至其個人帳戶。
  (四)道明信託銀行於98年5月29日函覆被上訴人：被上訴人於86
    年7月9日以委任書授權上訴人代表被上訴人處理在道明信託
    銀行內所有銀行帳戶與投資帳戶事務，上訴人為被上訴人在
    道明信託銀行之財務事項代理人；而系爭帳戶已於97年1月3
    日，經由上訴人代理被上訴人關閉且無餘額。
  (五)被上訴人分別於95年3月20日、95年3月22日、95年7月3日、
    95年7月3日匯款予上訴人，金額總計新臺幣4,752萬元。
  (六)系爭帳戶自開戶起即以上訴人之加拿大住址及臺灣住址（臺
    北市○○路○段265巷12弄17號6樓之4）作為聯絡、帳戶明
    細及稅單寄送地址。
四被上訴人請求上訴人返還102,900元，為上訴人所否認，並以
  前詞置辯。
  (一)按「無法律上之原因而受利益，致他人受損害者，應返還其
    利益。雖有法律上之原因，而其後已不存在者，亦同」、「
    受領人於受領時，知無法律上之原因或其後知之者，應將受
    領時所得之利益，或知無法律上之原因時所現存之利益，附
    加利息，一併償還；如有損害，並應賠償」，民法第179條
    、第182條第2項分別定有明文。又「原告於起訴原因已有相
    當之證明，而被告於抗辯事實並無確實證明方法，僅以空言
    爭執者，當然認定其抗辯事實之非真正，而應為被告不利益
    之裁判」，已據最高法院著有18年上字第1679號判例。
  (二)經查，被上訴人前於道明信託銀行開設系爭帳戶，道明信託
    銀行於98年5月29日函覆被上訴人：被上訴人於86年7月9日
    以委任書授權上訴人代表被上訴人處理在該銀行內所有銀行
    帳戶與投資帳戶事務，上訴人為被上訴人在道明信託銀行之
    財務事項代理人等情，為兩造所不爭執，已如前述。顯然系
    爭帳戶係由被上訴人開設，被上訴人並授權由上訴人管理；
    衡諸常情，系爭帳戶屬被上訴人所有、使用，上訴人僅係有
    權代理被上訴人本人進出系爭帳戶，被上訴人此部分之主張
    ，應認為實在。上訴人雖辯稱：系爭帳戶係以被上訴人名義
    開設供上訴人使用；上訴人為兩地匯款便利，央請被上訴人
    開設系爭帳戶供上訴人使用云云，並以系爭帳戶之帳戶明細
    、稅單均係寄送至上訴人住所之事實為論據，惟為被上訴人
    所否認，依民事訴訟法第277條前段「當事人主張有利於己
    之事實者，就其事實有舉證之責任」之規定，上訴人應舉證
    以實其說。上訴人既代理被上訴人管理系爭帳戶，業如前述
    ，則系爭帳戶之帳戶明細、稅單等寄送至上訴人住所，並無
    違情理之常，則上訴人以此為系爭帳戶僅係以被上訴人名義
    開設供上訴人使用之立證方法，難謂已盡舉證之責。
  (三)參酌上訴人於原審99年1月11日答辯狀載：「緣被告（上訴
    人，下同）夫婦於85年間移民加拿大，為了兩地間匯款的便
    利，因此被告央請原告（被上訴人，下同）開立系爭帳戶提
    供給被告使用」等語（原審審訴字卷第11頁）。苟上訴人該
    陳述為真實，必有相當之理由如此利用被上訴人開設之系爭
    帳戶匯款；然上訴人於原審99年5月25日言詞辯論期日僅泛
    稱：「（……答辯狀所載原告開立系爭帳戶係為供被告兩地
    匯款時使用，能否說明？）因為系爭款項係被告所有，如果
    從臺灣匯入加拿大開立被告帳戶，加拿大政府會認為是被告
    的境外所得，而且如果是從原告帳戶匯到被告帳戶，在臺灣
    也有贈與稅的問題……」云云（原審訴字卷第15頁背面）。
    然上訴人未就所稱境外所得或核課贈與稅之問題舉證以實其
    說，所舉最高行政法院判決（本院卷第15-20頁）不能證明
    系爭帳戶係被上訴人開立供上訴人使用，其辯稱為兩地匯款
    便利，央請被上訴人開設系爭帳戶供上訴人使用云云，非屬
    可採。況上訴人另辯稱：「系爭款項是兩造及弟弟共同經營
    鐘錶所分得的利潤、紅利」云云，亦為被上訴人所否認，證
    人即兩造之兄弟簡基良於原審到場證稱：「（有關鐘錶合夥
    事業何人負責財務管理、分紅業務？）是我在處理，只有我
    一個人在負責分紅、管錢」、「（原告有無負責分紅業務？
    ）沒有」、「……至於影本上所記載的分紅，都必須要他們
    各自親自簽名才能領走，因為被告居住國外，他久久才回來
    一次，我都是把他的分紅，在他要來親自簽名領之前，存到
    一個被告名義的存摺（臺灣的存摺）內，連同這本存摺及小
    冊子夾著給被告親自簽名，被告看到存摺裡有分紅入帳，他
    才在小冊子上簽名…」、「（被告分紅的錢是匯入臺灣的存
    摺，有無匯入原告加拿大的存摺？）沒有，所有分紅都在臺
    灣，沒有匯到國外」等語（原審訴字卷第70-71頁）。顯見
    上訴人前開匯款10萬元非兩造與兄弟簡基良共同經營協建鐘
    錶有限公司所得之分紅。上訴人又謂簡基良之證言不足採云
    云，惟依上訴人提出之5張利潤分配表（原審被證八，原審
    訴字卷第67-68頁），被上訴人與證人簡基良之簽名領取日
    期均與分紅日期相同或相近（5筆分紅之分配日期為85年11
    月15日、86年元月23日、86年5月7日、86年7月21或25日及
    86年10月24日），上訴人簽名領取日期則是晚於分配日期，
    且5筆分紅係分成2次領取，亦即上訴人係分別於西元1997
    年（民國86年）2月14日與同年11月13日返回臺灣，親自確
    認伊臺灣的存摺裡有分紅入帳，始於該利潤分配表上簽收。
    又依上訴人之入出境資料所示，上訴人於86年2月14日及同
    年11月13日確在臺灣境內（原審訴字卷第60頁），堪認證人
    簡基良上開證詞係屬事實，上訴人上開辯解，自無可取。
  (四)上訴人另辯稱苟系爭10萬元確為被上訴人所有，被上訴人理
    應另外支出手續費而匯出整筆款項10萬元，然被上訴人匯出
    系爭款項時，係由10萬元扣除手續費僅匯出99,972元，顯見
    系爭款項為上訴人所有，故由上訴人負擔手續費云云（原審
    訴字卷第33頁）。查匯款須支付手續費（或稱匯費），為眾
    所周知之事，然手續費究係內含或外加，匯款人有選擇之權
    利，被上訴人匯款10萬元，惟實際匯入系爭帳戶之款項僅為
    99,972元，其中差額28元即為手續費，該手續費28元仍係由
    被上訴人負擔。被上訴人以上訴人匯款10萬元扣除手續費後
    僅匯出99,972元，遽謂手續費係由上訴人負擔，進而辯稱如
    此即可證明上開10萬元為上訴人所有云云，尚無可採。上訴
    人另謂被上訴人在加拿大境內另有一與配偶蔡金珠聯名之帳
    戶云云（原審訴字卷第33頁），然依上訴人所稱，被上訴人
    與配偶蔡金珠聯名之帳戶非在道明信託銀行，而係在加拿大
    CIBC銀行，而法人或自然人均得在數家金融機構設有帳戶，
    亦為眾所周知之事，是亦不得以被上訴人在加拿大別家銀行
    設有帳戶，遽謂系爭帳戶實為上訴人所有。至上訴人所指被
    上訴人於將近4年後才起訴主張，顯然不合常理云云，惟上
    訴人祇要於請求權未罹於時效前，均得主張權利，縱於時效
    完成後方起訴主張權利，亦僅賦予義務人得為時效抗辯拒絕
    給付而已（民法第144條第1項「時效完成後，債務人得拒絕
    給付」參照），則被上訴人縱於將近4年時方起訴為本件之
    請求，仍屬權利之正常行使。上訴人復抗辯被上訴人因盜領
    上訴人帳戶內存款，經檢察官提起公訴，被上訴人自95年3
    月20日起分4次償還新臺幣4,752萬元，苟系爭款項遭上訴人
    於94年10月領走，被上訴人應於95年3月主張抵銷云云（原
    審訴字卷第34、37-41頁、審訴字卷第12-13、45頁）。惟「
    二人互負債務，而其給付種類相同，並均屆清償期者，各得
    以其債務，與他方之債務，互為抵銷」，民法第334條第1項
    前段定有明文，抵銷係債務人之權利，非為義務，姑不論被
    上訴人被訴偽造文書等案，經原審刑事庭判決無罪，現繫屬
    於本院刑事庭（本院卷第181頁），上訴人提出之臺灣臺北
    地方法院檢察署98年度偵續字第810號起訴書尚不足為被上
    訴人犯有詐欺取得之行為，縱有該行為，被上訴人未行使抵
    銷權，僅為權利之放棄，尚不得據此否認被上訴人本件不當
    得利請求權。
  (五)上訴人再謂系爭帳戶開戶後不久，被上訴人於86年間以其名
    義、以謝聰進名義匯入款項至系爭帳戶，足證系爭帳戶係做
    為上訴人委請親友匯款之用云云（原審訴字卷第34-35頁）
    ，但被上訴人本件所爭執者為94年8月24日所匯出之10萬元
    ，與之前之匯款無涉，被上訴人以他筆款項之匯入而為上開
    辯稱，自亦無可取。又系爭帳戶既由被上訴人授權上訴人管
    理，苟帳目清楚，上訴人非不得利用系爭帳戶存入自己款項
    ，此觀被上訴人於94年8月24日匯入99,972元前，系爭帳戶
    內已有3,180.87元，而上訴人本件所請求者僅為99,972元及
    利息而已（均詳後述），亦不得以系爭帳戶曾存入非屬被上
    訴人之款項，遽謂系爭帳戶係被上訴人開立供上訴人使用，
    而謂上開99,972元本息均為上訴人所有。此外，上訴人未舉
    證證明被上訴人上開匯款10萬元係匯予上訴人，亦未舉證證
    明系爭帳戶為被上訴人開設供上訴人使用，揆諸上開說明，
    法院無法為有利於上訴人勝訴之認定。
  (六)系爭帳戶既為被上訴人所有、使用，上訴人僅係有權代理被
    上訴人本人進出系爭帳戶，已如前述。上訴人明知上情，竟
    於94年10月24日，將系爭帳戶內其中款項102,900元結清轉
    至其個人帳戶，自有不當。上訴人辯稱匯入系爭99,972元前
    ，系爭帳戶內已有約3,180元，有何權利請求102,900元等語
    （原審訴字卷第32頁）。查上訴人提領102,900元前，系爭
    帳戶內之餘額為103,199.13元，有系爭帳戶明細在卷足稽（
    原審調字卷第6頁），則被上訴人主張上訴人於94年10月24
    日將系爭帳戶全部款項102,900元結清轉至其個人帳戶云云
    ，自與事實不符。本院查被上訴人於94年8月24日匯入系爭
    帳戶99,972元後，系爭帳戶之餘額為103,152.87元，顯然系
    爭帳戶於被上訴人匯款99,972元前，已有款項3,180.87元（
    103,152.87-99,972＝3,180.87）。被上訴人陳稱：「超過
    系爭款項（按指99,972元）以外之金額均係利息，至於我有
    沒有另外匯入其他款項至系爭帳戶，因為時間久遠我已忘記
    」云云（原審訴字卷第15頁正面），顯然上訴人所請求之金
    額，除本金99,972元外，尚包括利息，而利息係本金存入後
    方產生之孳息，是上訴人請求之金額自不包括前揭3,180.87
    元。再依系爭帳戶細目觀之，94年8月31日、94年9月30日依
    序滾入9.82元、36.44元之利息，合計46.26元（9.82+36.44
    ＝46.26）。被上訴人匯入之99,972元與總額103,152.87元
    比例計算，99,972元之利息為44.83元(99,972103,152.87
    46.26＝44.83，小數點第二位以下四捨五入，下同），另
    1.43元（46.26-44.83＝1.43，或3,180.87103,152.87
    46.26＝1.43）則為另3,180.87元之利息。是被上訴人得請
    求之金額為100,016.83元（99,972+44.83＝100,016.83），
    上訴人於94年10月24日提領之102,900元，其中100,016.83
    元顯係不當得利，自應依前開規定，附加利息，一併返還予
    上訴人。
五上訴人請求命被上訴人說明於何時、如何取得原證六、七，有
  無查詢系爭帳戶存款餘額情形？被上訴人已陳述「是我叫張律
  師代我向加拿大銀行查證時，銀行寄回來的，應是九十八年時
  查的」、「（那時有無問帳戶餘額？）我要銀行把我的帳戶結
  束，將我的錢匯回來，但是他答覆帳戶已經關閉，沒有餘額了
  ，所以我才叫張律師即訴訟代理人查詢」等語、被上訴人訴訟
  代理人則陳稱「是委託同事務所另一位律師處裡的，我只能簡
  略敘述，被上訴人希望我們查詢他的帳戶被結束的事實，這帳
  戶已經被簡基栓關閉，在我們去函的前一年，即九十七年就結
  清，我們才知道錢已經被簡基栓領走，沒有還給被上訴人」、
  「這是兩兄弟各自在臺灣、加拿大幫對方管理在國外的資產。
  我一共發兩份律師函到加拿大銀行，雖是以我名義，但是另外
  一位律師所做的，會另外具狀補呈」云云（本院卷第10、29-
  30頁），苟上訴人認被上訴人及其訴訟代理人所為陳述不實，
  應舉證以實其說，非僅辯稱「這部分不實在」而已。又被上訴
  人何時取得原證六、七之資料與上開判斷無涉，上訴人辯稱「
  被上訴人在本件起訴前就已經知悉帳戶明細的情形，起訴狀原
  證三，即律師函已經檢附原證六、原證七，是張律師跟加拿大
  銀行聯繫時就已經檢附的資料，並非是該銀行的回復資料」云
  云，與本院判決結果不生影響。
六上訴人另請求(一)被上訴人提出系爭帳戶自86年7月9日至97年1
  月3日之帳戶明細表、(二)被上訴人提出其與其妻於加拿大CIBC
  銀行0000000號帳戶自開戶至97年8月結清之帳戶明細表、(三)訊
  問呂朝章檢察官、(四)請求闡明中華民國法院有無國際民事管轄
  權、土地管轄權、事務管轄權、職務管轄權、(五)命被上訴人提
  出NR4稅單、(六)請求於本院刑事庭99年度上訴字第4154號案件
  終結前停止本件訴訟程序、(七)請求調99年度偵字第26189號98
  年7 月3日之庭訊光碟云云（本院卷第83、84、85、108、123
  、131 、176頁）。茲分述如下：
  (一)系爭帳戶既係被上訴人以委任書授權上訴人代表被上訴人處
    理在道明信託銀行內所有銀行帳戶與投資帳戶事務，系爭帳
    戶自開戶起即以上訴人之加拿大住址及臺灣住址（臺北市○
    ○路○段265巷12弄17號6樓之4）作為聯絡、帳戶明細及稅
    單寄送地址，為兩造所不爭執，則系爭帳戶明細表自由上訴
    人持有，其請求被上訴人提出，自屬無據。
  (二)被上訴人與配偶在加拿大CIBC銀行0000000號帳戶自開戶至
    97年8月結清之帳戶明細表與本件無涉，本院無庸命被上訴
    人提出。
  (三)上訴人請求訊問檢察官呂朝章之待證事實為「兩造律師勾串
    呂朝章檢察官在97年偵字第26189號所做的處分書與事實不
    符，簡基淵以證人身分出庭作證，呂朝章當庭將證人簡基淵
    同列被告，只對簡基良做出不起訴處分，而同列被告簡基淵
    則另分案號為99偵字第1058號案，仍由呂朝章承辦，於法不
    合，這種不法的行徑，請庭上明察。我在97年偵字第26189
    號有出庭作證，該案簽結後，於99年偵字第1917號案件我當
    庭被被告說我證詞不實，將我被列為偽證案之被告，因檢察
    官此不法之行徑，我聲請檢察官迴避，未告知迴避之處理情
    形，即逕行將99年偵字第1426號偵查終結，檢察官做出這麼
    多違法的事情，請庭上明察」云云（本院卷第107頁背面、
    第108頁），均與本件上開判斷無涉，本院不予訊問。
  (四)按「訴訟，由被告住所地之法院管轄」，民事訴訟法第1條
    第1項前段定有明文。上訴人係在國內設有戶籍（臺北市○
    ○路）之中華民國國民，我國法院對於本件訴訟即有國際管
    轄權（即審判權）。另依涉外民事法律適用法第8條：「關
    於由……不當得利或其他法律事實而生之債，依事實發生地
    法」之規定，被上訴人在國內設有戶籍，則其因上訴人前揭
    行為致受有損害之事實發生地自在國內，應適用中華民國法
    律。以上，中華民國法院對本件有審判權，原審及本院有管
    轄權。
  (五)NR4稅單與本院上開判斷無涉，無庸命被上訴人提出。
  (六)被上訴人被訴偽造文書等案件，現繫屬於本院刑事庭99年度
    上訴字第4154號案件，有如上述。然被上訴人被訴偽造文書
    等案件，與上開被上訴人匯入99,972元至系爭帳戶無關，上
    訴人執該刑事案件無外乎辯稱被上訴人自95年3 月20日起分
    4次償還新臺幣4,752萬元，苟系爭款項遭上訴人於94年10月
    領走，被上訴人應於95年3月主張抵銷云云，惟抵銷係被上
    訴人之權利，非義務，縱被上訴人不行使抵銷權亦不得遽認
    被上訴人本件請求權不存在，均如上述，則該刑事案件不論
    其判決結果如何，均不足以影響本件民事訴訟之裁判，即無
    非俟刑事訴訟解決，民事法院即無從或難於判斷者而言，本
    院不予裁定停止訴訟。
  (七)請求調99年度偵字第26189號98年7月3日之庭訊光碟部分，
    該光碟與本院上開判斷無涉，本院亦無庸調光碟。
七綜上所述，被上訴人依民法第179條、第182條第2項不當得利
  返還請求權法律關係，請求上訴人給付被上訴人100,016.83元
  ，及自94年10月24日起至清償日止，按年息5％計算之利息，
  為有理由，應予准許；其逾此範圍之請求，於法無據，應予駁
  回。被上訴人敗訴部分，假執行之聲請亦失所依據，應併予駁
  回。上開不應准許部分，原審為上訴人敗訴之判決，尚有未洽
  ，上訴意旨指摘原判決此部分不當，求予廢棄改判，為有理由
  ，應由本院予以廢棄，改判如主文第二項所示。上開應准許部
  分，原審為上訴人敗訴之判決，並依兩造之聲請酌定相當擔保
  金分別為假執行、免為假執行之諭知，核無不合。上訴意旨指
  摘原判決此部分不當，求予廢棄改判，為無理由，應予駁回。
八被上訴人訴訟代理人陳述：「上訴人指責上訴人訴訟代理人與
  我有勾結，此種不當行為，請上訴人跟我道歉」云云（本院卷
  第175頁背面），然上訴人向被上訴人訴訟代理人道歉非本件
  訴訟標的，苟被上訴人訴訟代理人認其權益遭侵害，非不得循
  其他法律途徑救濟，本院無庸命上訴人向被上訴人訴訟代理人
  道歉；另本件因事證已臻明確，兩造其餘攻擊、防禦方法及所
  為之立證，經審酌後認與判決之結果不生若何影響，無庸再逐
  一予以論列，均合併敘明。
據上論結，本件上訴為一部有理由，一部無理由，依民事訴訟法
第450條、第449條第1項、第79條判決如主文。
中    華    民    國   100    年    3     月    15    日
                    民事第十八庭
                        審判長法  官    湯美玉
                              法  官    丁蓓蓓
                              法  官    李慈惠
正本係照原本作成。
如不服本判決，應於收受送達後20日內向本院提出上訴書狀，其
未表明上訴理由者，應於提出上訴後20日內向本院補提理由書狀
（均須按他造當事人之人數附繕本）上訴時應提出委任律師或具
有律師資格之人之委任狀；委任有律師資格者，另應附具律師資
格證書及釋明委任人與受任人有民事訴訟法第466條之1第1項但
書或第2項（詳附註）所定關係之釋明文書影本。如委任律師提
起上訴者，應一併繳納上訴審裁判費。
中    華    民    國   100    年    3     月    15    日
                              書記官    洪雪娥
附註：
民事訴訟法第466條之1（第1項、第2項）：
對於第二審判決上訴，上訴人應委任律師為訴訟代理人。但上訴
人或其他法定代理人具有律師資格者，不在此限。
上訴人之配偶、三親等內之血親、二親等內之姻親，或上訴人為
法人、中央或地方機關時，其所屬專任人員具有律師資格並經法
院認為適當者，亦得為第三審訴訟代理人。